最高法院刑事判決　　　　　　九十四年度台上字第三三九七號
　　上　訴　人　甲○○
　　　　　　　　　　　　3樓
　　　　　　　　　　　　送達代收人：楊祺雄律師
　　選任辯護人　楊祺雄律師
上列上訴人因偽造文書案件，不服台灣高等法院中華民國九十四
年三月三日第二審更審判決（九十三年度重上更(三)字第二○五號
，起訴案號：台灣桃園地方法院檢察署八十六年度偵字第一五九
三、六○四四號），提起上訴，本院判決如下：
    主  文
原判決撤銷，發回台灣高等法院。
    理  由
本件原判決撤銷第一審關於上訴人甲○○部分之判決，依牽連犯
從一重改判論處上訴人連續行使偽造私文書，足以生損害於公眾
及他人罪刑，固非無見。
惟查：證據雖已調查而其內容尚未明瞭者，即與未經調查無異，
如遽行判決，仍屬應於審判期日調查之證據而未予調查。又刑法
第六十二條之所謂發覺，係指該管公務員已知犯罪事實並知犯罪
人之為何人而言；倘有偵查犯罪職權之公務員知有犯罪事實，而
尚不知犯罪人為何人者，仍屬未發覺。上訴人於偵審中始終辯稱
：伊對於本件未發覺之罪自首而接受裁判，有台灣桃園地方法院
檢察署八十六年度偵字第一五九三號卷內之自首狀及筆錄可稽，
請依刑法第六十二條自首規定，減輕其刑。本院前次發回意旨亦
已指明，上訴人之行為是否合於自首之規定，應予究明。原判決
雖以：上訴人固於民國八十六年一月二十三日至台灣桃園地方法
院檢察署提出自首狀，並於檢察官訊問時坦承犯罪。惟法務部調
查局台北縣調查站（下稱台北縣調查站）於八十六年一月十一日
詢問華僑商業銀行桃園分行職員周美蘭；及於同年月二十一日詢
問台灣省交通處公路局第一區工程處（下稱省公路局一工處）會
計蔡嬿娟時，顯然已知悉上訴人涉有偽造文書嫌疑，有各該筆錄
在卷可稽。證人即當時製作周美蘭、蔡嬿娟詢問筆錄之調查員韓
世宏、孫承一於原審亦證述：「八十六年一月二十一日那時工程
處會計帳目不清，政風室主任帶他們（指蔡嬿娟）來調查站做筆
錄，我們根據他們的筆錄作清查，所以查到胡金城（按胡金城係
省公路局一工處出納，業經判決無罪確定）」、「八十六年一月
二十一日我們根據開立的保證金保證書到銀行查詢，確定保證書
是偽造的，保證書上面有特定的工程，所以偽造的證明書，『如
果循線』的話研判是廠商提供，廠商的負責人是甲○○」、「針
對履約保證金部分，『支票調出』來就可以馬上知道是哪個工程
，我們是把他（指甲○○）列入涉嫌的狀況」，足認調查站人員
當時已經確定保證書是偽造之犯罪事實，並已明確將上訴人列為
嫌疑人，則上訴人雖於八十六年一月二十三日至台灣桃園地方法
院檢察署自白犯罪，因與自首之要件不符，而無減輕其刑之適用
（見原判決第五至六頁，理由一之(二)）。惟依卷內資料：(一)、周
美蘭僅陳述：對保日為八十三年九月二日之華僑商業銀行桃園分
行履約保證金保證書；及對保日為八十五年六月六日之華僑商業
銀行桃園分行差額保證金保證書，屬於偽造（見偵字第一五九三
號卷第四十一至四十五頁）。蔡嬿娟亦僅陳述：省公路局一工處
發包工程時，如何受理承包商辦理工程保證金保證書、如何退還
押標金之作業流程及省公路局一工處辦理對保之承辦人為胡金成
而已（見偵字第一五九三號卷第四十七至五十二頁）。至於何人
偽造涉案之四份保證書？該四份保證書是否上訴人所偽造？各該
筆錄中，並未提及。原判決雖援引本院七十二年臺上字第六四一
號、七十五年臺上字第一六三四號判例意旨，認為所謂發覺，並
不以有偵查犯罪權之機關或人員確知其人犯罪無誤為必要，而於
對其發生嫌疑時，即得謂為已發覺。惟上開判例意旨之後段，已
分別敘明「但此項對犯人之嫌疑，仍須有確切之根據得為合理之
可疑者，始足當之」及「僅係推測其已發生而與事實巧合」者，
均與已發覺之情形有別。本件周美蘭、蔡嬿娟於接受台北縣調查
站調查員詢問時，既均未陳述何人偽造保證書；且渠等均非直接
與上訴人接觸之承辦人，是否確知上訴人偽造保證書，尚非無疑
。則台北縣調查站調查員對於上訴人，是否已有「確切之根據得
為合理之可疑」，即非無進一步審究餘地，原審對此與適用法令
有關，且於上訴人之利益至有關聯之事項未予究明，並於理由內
為必要之論述，即逕謂依據周美蘭、蔡嬿娟之供述，「顯然當時
調查站人員已知悉被告甲○○涉有上開犯罪嫌疑」云云，自嫌速
斷。(二)、台北縣調查站之承辦人韓世宏、孫承一雖證述：依據蔡
嬿娟之陳述，於八十六年一月二十一日至銀行查詢，得知保證書
屬於偽造，「如果循線的話研判是廠商提供，廠商的負責人是甲
○○」及「支票調出來就可以馬上知道是哪個工程」。但涉案之
四份保證書上，均無上訴人之姓名（見偵字第一五九三號卷第八
十二至八十五頁），且「如果循線的話」始能研判是廠商提供；
及「調出支票」方能知道是哪個工程。而上訴人已於八十六年一
月二十三日至台灣桃園地方法院檢察署向檢察官自首本件犯罪，
有自首狀及筆錄可查。縱台北縣調查站調查員於八十六年一月二
十一日知悉有偽造文書之事實，但於何時（八十六年一月二十三
日之前或之後）始因「循線」、「調出支票」而知悉上訴人涉有
嫌疑？此重要關鍵，攸關上訴人得否依自首規定減輕其刑。究竟
實情如何，原審未進一步查明，並說明所憑之依據，即逕謂調查
員當時已「明確」將上訴人列為嫌疑人，其於八十六年一月二十
三日至台灣桃園地方法院檢察署自白犯罪，已不合自首之要件云
云，亦有理由不備及調查未盡之違誤。上訴意旨執此指摘原判決
不當，為有理由，應認仍有撤銷發回更審之原因。原判決說明不
另為無罪諭知，及認上訴人牽連犯詐欺得利罪部分，基於審判不
可分原則，併予發回。
據上論結，應依刑事訴訟法第三百九十七條、第四百零一條，判
決如主文。
中　　華　　民　　國　九十四　年　　六　　月　二十三　日
                      最高法院刑事第十二庭
                          審判長法官  謝　俊　雄
                                法官  陳　世　雄
                                法官  蘇　振　堂
                                法官  吳　信　銘
                                法官  徐　文　亮
      本件正本證明與原本無異
                                      書  記  官
中　　華　　民　　國　九十四　年　　六　　月　二十七　日
                                                      Ｔ
